【裁判字號】    97,簡,501
【裁判日期】    980216
【裁判案由】    地價稅
【裁判全文】
臺北高等行政法院判決
                                       97年度簡字第501號
原      告  甲○○
被      告  臺北縣政府稅捐稽徵處
代  表  人  乙○○（處長）
上列當事人間因地價稅事件，原告不服台北縣政府中華民國97年
6月17日北府訴決字第0970012213號訴願決定(案號：00000000)
，提起行政訴訟。本院判決如下：
    主  文
原告之訴駁回。
訴訟費用由原告負擔。
    事  實  及  理  由
一、本件原告因不服被告課徵95年地價稅新台幣（下同）4,928
    元之處分，而提起本件撤銷訴訟，因其爭執之金額未逾20萬
    元，依行政訴訟法第229 條第1 項第2 款、第2 項規定及司
    法院92年9 月17日(92)院台廳行一字第23681 號令，應適用
    簡易訴訟程序，爰不經言詞辯論，逕為判決，合先敘明。
二、事實概要：原告所有坐落台北縣板橋市○○段874、875地號
    等2 筆土地（下稱系爭2 筆土地），持分各1/5 ，經被告以
    一般用地稅率核定95年地價稅為4,928 元。原告申請復查未
    獲變更，提起訴願復經決定駁回後，遂提起本件行政訴訟。
三、原告起訴主張：
    (一)原告係於65年12月27日取得系爭土地迄今30餘年，目前無
      償供大智街71巷27弄1號至9號等20多戶使用，本巷道尚連
      通板橋市○○○路180 巷與大智街71巷13弄供公眾往來，
      無償使用中。詳言之，目前現有通行之巷道，係由光華段
      874 與875 地號建物地面層提供使用。此見土地登記簿謄
      本所載874 地號建築物，為門牌號分別為大智街71巷25號
      2 、3 、4 與5 樓；875 地號建築物，為門牌號分別為大
      智街71巷27弄1-1 、1-2 、1-3 及1-4 號等4 戶建物，可
      知並無登記1 樓建物，另由現場照片亦可明確看出系爭土
      地係供通道使用，即提供光華段873 、870 、860 、與85
      9 等地號上之建物使用人出入使用。另由3687號建號建物
      測量成果圖記載建物坐落中正路163 巷69弄165 號-3號。
      此係66年初編，68年門牌整編為大智街71巷27弄1 號由板
      橋市戶政事核發之門排整編證明書，即可證明該巷道自66
      年起開始起用至今，業已約30年，為一既成事實供公眾通
      行之巷道。
    (二)另揆諸台北縣建築管理規則條文第2條、建築技術規則第2
      條、第2之1條規定，本案系爭土地已符合台北縣建築管理
      規則第2 條第1 、2 款規定，亦符合建築法規第2 條第4
      、5 款規定，原告依上述法規私設通路無償供公眾通行之
      土地，依土地稅法減免規則第9 條向被告申請免徵地價稅
      ，自屬於法有據。
    (三)再者，苗栗縣稅捐處在網站陳述，供公共通行的騎樓走廊
      ，可減徵該地的地價稅；但無償供公共使用之私有地，屬
      於建造房屋依法定建蔽率應保留的法定空地，屬於房屋基
      地的一部份，依規定不能減免地價稅。稅捐處亦強調法定
      空地的留設，依規定計入建蔽率，因此財政部一再強調基
      地應保留的空地，仍然應課徵地價稅。惟查本案系爭土地
      大部份系供室內通道使用，室內通道使用係依內政部建築
      法規第2 條第1 項第5 款規定，顯然與上述苗栗縣稅捐處
      在網站所陳述的標的物課稅主體不同。原告多次向被告陳
      明並一再強調與基地應保留的空地不同，並經原告向被告
      提示由台北縣政府工務局函（發文字號0000000000號）經
      調閱1 樓平面圖，係屬建築物座落範圍，顯然室內通道面
      積並不是法定空地，但被告始終不採。
    (四)原告所有系爭土地持分係各1/5，揆諸民法第817條規定可
      知，被告不能片面以台北縣政府工務局95年11月10日北府
      工建字第0950794011號函復略以「…部分法定空地、部分
      為建築基地座落」解釋為法定空地部分全部為原告所擁有
      ，原告主張各共有人對共有物（土地）所有權權利範圍之
      一種抽象部分，並不能指定法定空地部分全部為原告所擁
      有，況且系爭光華段874 與875 地號2 、3 、4 、5 樓之
      土地所有權人也都有繳交地價稅。甚且本案係依建築法規
      依法提供1 樓空間供通道使用，且1 樓提供之部份並不是
      法定空地。
    (五)揆諸大法官釋字第217 號解釋意旨，課稅原因事實之有無
      及有關證據之證明如何，乃屬事實認定問題，不屬於租稅
      法律主義範圍。惟查，被告與台北縣板橋地政事務所曾至
      現場勘查，勘查結果記錄：「大智街71巷27弄25號旁1 樓
      之路，大智街71巷27弄( 上) 有建物( 下) 為道路」，被
      告未落實法律事實認定與實質課稅原則，違反事實認定的
      程序與原則。又本案室內通道供公眾無償通行使用已約30
      年，業已成立公用地役權之時效，符合既成道路之認定，
      依大法官釋字第400 號解釋意旨，既成道路符合一定要件
      而成立公用地役權關係者，其所有權人對土地既已無從自
      由使用收益，形成因公益而特別犧牲其財產上之利益，國
      家自應依法律之規定辦理徵收給予補償。惟本案土地尚與
      其他共有人共有，且有地上建物，如請求徵收或補償似乎
      強人所難，但申請免徵地價稅應有符合補償之法理。爰請
      求撤銷訴願決定及原處分等語。
四、被告則以：
    (一)按「已規定地價之土地，除依第22條規定課徵田賦者外，
      應課徵地價稅。」「無償供公共使用之私有土地，經查明
      屬實者，在使用期間內，地價稅或田賦全免，但其屬建造
      房屋應保留之空地部分，不予免徵。」分別為土地稅法第
      14條及土地稅減免規則第9條所明定。
    (二)本件據台北縣政府95年11月10日北府工建字第0950794011
      號函被告之查詢略以：「系爭2 筆土地經調閱本府所核發
      66板使字第1584號使用執照（65板建字第792 號建造執照
      ）上開地號土地與原核准配置圖說核對結果，部分為法定
      空地、部分為建築物坐落範圍。」職是，系爭2 筆土地雖
      經被告派員會同台北縣板橋地政事務所於95年9 月27日至
      現場勘查部分面積係供道路使用，且原告檢附之1 樓平面
      圖載有室內通道等字樣，惟系爭2 筆土地既部分為法定空
      地、部分為建築物坐落範圍之情形，已為主管機關所查復
      ，顯不符土地稅減免規則第9 條免徵地價稅之規定，故原
      告以自行計算結果及供公眾通行等情主張減免地價稅，核
      屬無據。
    (三)綜上，系爭2 筆土地既屬66板使字第1584號使用執照之法
      定空地及建築物坐落範圍，殊難謂有土地稅減免規則第9
      條規定免徵地價稅之適用，故被告核定95年地價稅4,928
      元，於法並無不合等情置辯，而聲明請求判決駁回原告之
      訴。
五、按「為發展經濟，促進土地利用，增進社會福利，對於國防
    、政府機關、公共設施、騎樓走廊、研究機構、教育、交通
    、水利、給水、鹽業、宗教、醫療、衛生、公私墓、慈善或
    公益事業及合理之自用住宅等所使用之土地，及重劃、墾荒
    、改良土地者，得予適當之減免；其減免標準及程序，由行
    政院定之。」「已規定地價之土地，除依第22條規定課徵田
    賦者外，應課徵地價稅。」土地稅法第6 條及第14條分別定
    有明文。又「本規則依土地稅法第6 條及平均地權條例第25
    條規定訂定之。」「無償供公共使用之私有土地，經查明屬
    實者，在使用期間內，地價稅或田賦全免。但其屬建造房屋
    應保留之空地部分，不予免徵。」亦為土地稅減免規則第1
    條、第9 條所明定。故本件之爭執，在於系爭2 筆土地是否
    符合土地減免規則第9 條免徵地價稅之規定？
六、經查：
    (一)按建築法第11條第1 項規定：「本法所稱建築基地，為供
      建築物本身所占之地面及其所應留設之法定空地。」換言
      之，建築基地即係供該建築物使用，包含建築物本身所占
      地面（含騎樓地）及法定空地，而建築基地扣除建築物本
      身使用之面積（含騎樓地）後即為該建築物之法定空地。
    (二)查原告所有系爭2 筆土地重測前為板橋市○○段273-41地
      號土地，且系爭2 筆土地係台北縣政府所核發66板使字第
      1584號使用執照(65 板建字第792 號建造執照) 之建築基
      地，其中部分為法定空地、部分為建築物坐落範圍等情，
      有台北縣政府95年11月10日北府工建字第0950794011號函
      、上開使用執照存根、一層平面配置圖及土地登記簿謄本
      附原處分卷可稽，堪信為真正。故系爭2 筆土地雖經被告
      派員會同台北縣板橋地政事務所於95年9 月27日至現場勘
      查部分面積係供道路使用，且該建築物壹樓平面圖載有室
      內通道等字樣，惟該2 筆土地既屬上開66板使字第1584號
      使用執照之法定空地及建築物坐落範圍，核與前揭土地稅
      減免規則第9 條免徵地價稅之規定不合，被告按一般稅率
      核課系爭2 筆土地95年地價稅為4,928 元，洵屬有據。
七、綜上所述，原告之主張，尚不足採。原處分於法並無違誤，
    訴願決定予以維持，亦無不合，原告仍執前詞，訴請撤銷，
    為無理由，應予駁回。
據上論結，本件原告之訴為無理由，爰依行政訴訟法第233 條第
1項 、第98條第1 項前段，判決如主文。
中    華    民    國    98    年     2    月   16     日
                    臺北高等行政法院第二庭
                                    法  官  蕭惠芳
上為正本係照原本作成。
本件以訴訟事件所涉及之法律見解具有原則性者為限，始得於本
判決送達後20日內向本院提出上訴狀並表明上訴理由，如已於本
判決宣示後送達前提起上訴者，應於判決送達後20日內補具上訴
理由（均按他造人數附繕本），且經最高行政法院許可後方得上
訴。
中    華    民    國    98    年     2    月   16     日
                                    書記官   李淑貞


司法院資訊處製作；財團法人民間司法改革基金會備份。
